【裁判字號】    96,交聲,642
【裁判日期】    970121
【裁判案由】    聲明異議
【裁判全文】
臺灣臺南地方法院交通事件裁定         96年度交聲字第642號
原處分機關  交通部公路總局嘉義區監理所台南監理站
異議人即受
處分人      乙○○
上列受處分人因違反道路交通管理處罰條例案件，對於交通部公
路總局嘉義區監理所台南監理站，民國96年7月23日所為之裁決
處分（處分案號：嘉監南字第裁74-M00000000號），聲明異議，
本院裁定如下：
      主  文
異議駁回。
      理  由
一、原處分意旨略以：異議人即受處分人乙○○（下稱異議人）
    駕駛車號BY7-761號重型機車，於民國95年10月31日上午9時
    35分許，行經台南縣永康市○○○路南師附中前處，因「
    駕駛人未依規定戴安全帽」及「經攔查拒絕停車接受稽查
    而逃逸」，經台南縣警察局永康分局永康派出所 (下稱舉發
    機關)予以製單逕行舉發，嗣原處分機關即交通部公路總局
    嘉義區監理所臺南監理站，以異議人違規事實明確，依道路
    交通管理處罰條例（下稱處罰條例）第31條第6項、第60條
    第1項及第63條第1項第1款暨違反道路交通管理事件統一裁
    罰基準及處理細則之規定，裁處異議人罰鍰新臺幣（下同）
    500元 (未戴安全帽部分)、6000元 (不服稽查部分)，合計
    6500 元並記違規點數1點(不服稽查部分)等語。
二、本件聲明異議意旨略以：異議人未收受舉發通知單即被罰
    最高額；無照片或其他證據證明違規；舉發機關函文記
    載違規車輛為自小客車，並不是普通重型機車，為此聲明異
    議云云。
三、按機器腳踏車駕駛人或附載座人未依規定戴安全帽者，處駕
    駛人500元罰鍰；又汽車駕駛人，駕駛汽車有違反本條例之
    行為，經交通勤務警察或依法令執行交通稽查任務人員制止
    時，不聽制止或拒絕停車接受稽查而逃逸者，除按各該條規
    定處罰外，處3000元以上6000元以下罰鍰；又汽車駕駛人有
    第60條第1項情形者，除依原條款處罰鍰外，並記違規點數1
    點。處罰條例第31條第6項、第60條第1項及第63條第1項第1
    款分別定有明文。
四、本院審酌：
  (一)異議人駕駛車號BY7-761號重型機車，於95年10月31日上午9
    時35分許，行經台南縣永康市○○○路南師附中前處，經舉
    發機關以「駕駛人未依規定戴安全帽」及「經攔查拒絕
    停車接受稽查而逃逸」為由予以製單逕行舉發，異議人不服
    舉發事實，於96年6月4日向原處分機關提出陳述單，原處分
    機關便函詢舉發機關查明異議人違規事實，舉發機關於96年
    6月23日以南縣永警五字第0960011564號函暨其所附寄存送
    達證書影本1紙函覆原處分機關及異議人，惟於公文主旨處
    誤載異議人為「王文亮」，且將系爭違規車輛誤載為「自小
    客車」，嗣異議人未於期限內到案繳交罰鍰結案，故原處分
    機關於96年7月23日以異議人違規事實明確，依處罰條例第
    31條第6項、第60條第1項及第63條第1項第1款暨違反道路交
    通管理事件統一裁罰基準及處理細則之規定，裁處異議人罰
    鍰500元、6000元，合計6500元並記違規點數1點等事實，有
    ：
    原處分機關裁決書。
    舉發機關舉發違反道路交通管理事件通知單影本1紙 (見
      本院卷第13頁)。
    異議人違規查詢報表1紙。
    舉發機關南縣永警五字第0960011564號函公文影本1紙暨
      其所附寄存送達影本1紙。(見本院卷第7頁及第7頁背頁)
    異議人違規陳述單影本1紙。(見本院卷第9頁)
    原處分機關96年6月29日嘉監南字第0960114791號函公文1
      紙。(見本院卷第6頁)
    異議人車籍查詢資料1紙。(見本院卷第23頁)
    異議人遷徙紀錄資料6紙。(見本院卷第17頁至第22頁)
    等件為證，且為異議人所不否認，此部分事實當可認定。
  (二)證人即本件舉發員警林正興，於本院96年10月22日調查中證
    稱：「本件是我舉發的」、「我於舉發地點執行攔查交通違
    規勤務，於舉發時間，本件違規機車係由1名男性駕駛後載1
    名女性，由西向東行駛，該路口每向均有兩個車道，該機車
    原本騎乘於外側車道，我於該機車15到20公尺前鳴笛，並比
    手勢攔停機車，違規機車沒有停車轉到內側車道逃逸」、「
    當初我有用無線電查詢違規車輛車籍等紀錄，上面記載列印
    時間 (並庭呈可疑人車查抄簿、車籍作業系統查詢)。」等
    語(見本院卷第27頁)，已證稱異議人於上揭時地之違規事實
    明確。
  (三)參以證人甲○○○○與異議人間，不僅未有任何怨隙，且係
    毫不相識之人，衡情證人應無設詞攀誣，或是虛構違規事實
    以陷害異議人之理。且參以前揭證言應無誤看或誤為判斷之
    可能。何況警員執行公務時，本身即受有行政懲處責任之監
    督，且其到庭具結作證，更係以刑事責任擔保其證言之真實
    性，故證人甲○○○○之上開證述內容，以及其所舉發之違
    規地點，經核應無不可採信之處。
  (四)又執行交通勤務警察依法律規定製單舉發違反道路交通管理
    處罰條例所列之違規事實，並由公路主管機關加以處罰，即
    係行政處分，受處分人不服公路主管機關所為之處罰，依道
    路交通管理處罰條例第87條之規定，得向管轄地方法院聲明
    異議，該救濟程序自屬行政救濟程序，其舉證責任分配，應
    採民事訴訟上舉證責任分配原則，87年10月28日修正公布之
    行政訴訟法第136條同揭此旨，而明文規定準用民事訴訟法
    第277條舉證責任分配之原則。故就本件違規事實之發生過
    程而言，雖無任何相片、錄影等直接物證可供參考，然因前
    述證人即甲○○○○已就本件違規情節證述明確，且其所為
    之上開證述內容，經核亦無不可採信之處，而交通勤務警員
    本身之親自見聞，即係交通違規事件之相關事證之一，如能
    確認執勤警員並無誤看或誤為判斷之情形時，則該執勤警員
    之證詞內容及其所舉發之違規情節，當可作為交通違規事實
    之認定基礎，並非必須另有其他直接且客觀之證據存在，始
    得以確認違規事實；此外，異議人亦未能就執勤警員之舉發
    有誤，提出合理事證以供調查，故異議人所辯並不可採。
  (五)按處理違反道路交通管理事件，有關文書送達之程式，依行
    政程序法之規定；送達，於應受送達人之住居所、事務所或
    營業所為之；於應送達處所不獲會晤應受送達人時，得將文
    書付與有辨別事理能力之同居人、受僱人或應送達處所之接
    收郵件人員。應受送達人或其同居人、受僱人、接收郵件人
    員無正當理由拒絕收領文書時，得將文書留置於應送達處所
    ，以為送達；又送達不能依前二條規定為之者，得將文書寄
    存送達地之地方自治或警察機關，並作送達通知書兩份，一
    份黏貼於應受送達人住居所、事務所、營業所或其就業處所
    門首，另一份交由郵政機關為送達者，得將文書寄存於送達
    地之郵政機關。寄存機關自收受寄存文書之日起，應保存3
    個月；違反道路交通管理事件統一裁罰基準及處理細則第5
    條、行政程序法第72條第1項前段、第73條第1項、第3項及
    第74條分別定有明文。再前開所稱「住居所」，係民法上概
    念（即民法第20條至第24條所規定），指當事人依一定事實
    ，足認以久住之意思，住於一定之地域者，即為設定其住所
    於該地；所謂「一定事實」，包括戶籍登記、居住情形等，
    尤以戶籍登記資料為主要依據，但不以登記為要件。而戶籍
    法所為之戶籍住址之登記（戶籍法第1條參照），採形式主
    義，未登記不發生戶籍法上效力。戶籍登記之住址（即戶籍
    所地址），則為戶籍管轄區內之處所，主要發生選舉、兵役
    、教育等公法上效力，與住居所為民法上法律行為的準據，
    發生各種民事上的效力，二者規範意旨不同。實務上戶籍法
    上的住址與民法上的住居所，絕大多數情形雖為同一處所，
    但並非當然同一，然不論法院或行政機關在調查「住所」時
    ，通常均以戶籍登記的住址為認定標準。經查：本件舉發通
    知單，於送達時已依規定依異議人之戶籍登記地及車籍登記
    地即台南市○○路○段318巷27弄2號掛號郵寄無誤 (本院卷
    第21頁、第22頁相互參照)，已如前述。因無人領受而依行
    政程序法第74條第2項規定為寄存送達，並於95年11月9日寄
    存於和順郵局，此有舉發機關送達證書影本1紙 (見本院卷
    第7頁背頁)在卷可證，依上述意旨該舉發通知單即已合法送
    達於異議人，而已生效力。
  (六)復按違反處罰條例之受處罰人接獲違反道路交通管理事件通
    知單後，於15日內得不經裁決，逕依同法第92條第3項之罰
    鍰基準規定，向指定之處所繳納結案；不服舉發事實者，應
    於15日內，向處罰機關陳述意見；其不依通知所定期限前往
    指定處所聽候裁決，且未依規定期限繳納罰鍰結案或向處罰
    機關陳述意見者，處罰機關得逕行裁決之，處罰條例第9條
    第1項定有明文。本件異議人遲至96年6月4日始向處罰機關
    陳述意見，顯已逾越法定期間，故原處分機關於96年7月23
    日就異議人「經攔查而不服稽查逃逸」部分，裁處異議人最
    高額罰鍰6000元，經核於法尚無違誤。異議人雖辯稱當時係
    居住於「台南市○○路○段15巷23號」且提出戶籍謄本1份作
    為證據，然異議人係於96年8月22日始遷入上揭地址，此有
    上揭異議人所提出之戶籍謄本第2頁之記載可稽。依此尚難
    以此戶籍謄本證明本件舉發通知單，於95年11月9日送達異
    議人時，異議人係居住於上揭安和路1段15巷23號地址。此
    外本院亦查無其他積極證據可證明異議人所述為真實是故應
    認為異議人未善盡其舉證責任，其所辯並無理由。又「駕駛
    人未依規定戴安全帽」部分，罰鍰之法律效果為定額500元
    ，此部分即無逾期加重處罰之問題，故原處分此部分裁處亦
    無違誤，附此敘明。
  (七)依異議狀所述，異議人主張舉發機關函文記載違規車輛為自
    小客車，並不是普通重型機車云云。惟查：該函文雖於異議
    人之姓名及車輛種類記載錯誤，惟其係於異議人陳述意見後
    ，舉發機關函覆該案之送達方式，經核並無對異議人發生任
    何法律效果，僅屬觀念通知性質，對本件舉發程序及裁處處
    分即不生若何影響，且該函文車號BY7-761號之記載、舉發
    單字號、寄存送達地及送達時間之記載均無錯誤。此外就相
    同之事實，原處分機關亦於上揭函文發函後之96年6月29日
    ，以嘉監南字第0960114791號函送達予異議人，而該函文之
    記載，並無任何錯誤，故異議人並未因舉發機關關上揭函文
    錯誤之記載，而產生任何誤導，或損失任何權利，依此異議
    人以此主張舉發程序違法，經核亦無理由。
  (八)依本條例規定逕行舉發之案件，推定受逕行舉發人有過失。
    又本條例之處罰，受舉發違反道路交通管理事件之受處罰人
    ，認為受舉發之違規行為應歸責他人者，應於舉發違反道路
    交通管理事件通知單應到案日期前，檢附相關證據及應歸責
    人相關證明文件，向處罰機關告知應歸責人，處罰機關應即
    另行通知應歸責人到案依法處理。逾期未依規定辦理者，仍
    依本條例各該違反條款規定處罰，處罰條例第85條第3項、
    第1項分別定有明文。經查：本件異議人於舉發通知單對其
    生效時，未依舉發通知單上應到案日期前，檢附相關證據及
    應歸責人相關證明文件，向處罰機關告知應歸責人，依上述
    規定受逕行舉發人即異議人就違規行為即被推定有過失。況
    且其嗣後向原處分機關陳述意見及提出異議時，亦均未表明
    應歸責於何人，僅於本院調查訊問時方主張「我們是機車行
    的，機車借給何人我不知道」，故應認為異議人未於期限內
    盡其告知應歸責於何人之義務，故本件仍應處罰車輛所有人
    即異議人，附此敘明。
五、綜上所述，異議人於前述時、地之違規事實既可認定，原處
    分機關裁處異議人罰鍰合計6500元並記違規點數1點，經核
    於法即無違誤，異議人異議內容，並無理由，應予駁回。
六、據上論斷，應依道路交通案件處理辦法第19條，裁定如主文
    。
中    華    民    國    97    年    1     月    21    日
                        交通法庭法  官  蔡直青
以上正本證明與原本無異。
如不服本裁定，應於收受送達後5日內向本院提出抗告狀。（應
附繕本）
                                書記官  劉鴻瑛
中    華    民    國    97    年    1     月    23    日


司法院資訊處製作；財團法人民間司法改革基金會備份。
